【裁判字號】    94,訴,2836
【裁判日期】    950413
【裁判案由】    返還利益
【裁判全文】
臺灣高雄地方法院民事判決              94年度訴字第2836號
原      告  甲○
訴訟代理人  盧永輝律師
被      告  乙○○
當事人間請求返還利益事件，本院於民國95年3 月30日言詞辯論
終結，判決如下：
    主  文
被告應給付原告新台幣陸拾萬壹仟參佰玖拾柒元，及自民國九十
四年十二月十三日起至清償日止，按週年利率百分之五計算之利
息。
原告其餘之訴駁回。
訴訟費用由被告負擔百分之九十六，餘由原告負擔。
本判決第一項於原告以新台幣貳拾萬壹仟元為被告供擔保後，得
假執行；但被告如以新台幣陸拾萬壹仟參佰玖拾柒元為原告預供
擔保，得免為假執行。
原告其餘假執行之聲請駁回。
    事實及理由
一、按訴狀送達後，原告不得將原訴變更或追加他訴，但擴張或
    減縮應受判決事項之聲明者，不在此限，民事訴訟法第255
    條第1 項第3 款定有明文。本件原告起訴時係請求被告給付
    如主文所示之本金，及自民國93年5 月10日起至清償日止之
    法定遲延利息，嗣於本院言詞辯論中，減縮利息之請求如主
    文所示即自起訴狀繕本送達被告之翌日起算（見本院卷第55
    頁），核屬減縮應受判決事項之聲明，依前揭規定，核無不
    合，應予准許。
二、原告主張：被告自91年5 月起至同年10月止，陸續向原告購
    買價值共新台幣（下同）7,801,397 元之文蛤（下稱系爭貨
    物）。就其中700 萬元貨款部分，原告前向本院提起給付票
    款之訴，業經本院以93年度簡上字第325 號判決原告勝訴確
    定，而就超過700 萬元之貨款部分，被告另自行簽發如附表
    所示面額共626,000 元之支票6 紙（下稱系爭支票）及面額
    各10萬元之支票2 紙（此部分支票業經原告背書轉讓予第三
    人）支付。惟系爭支票屆期經提示均因存款不足而遭退票，
    又系爭支票所載債權雖因罹於時效消滅，然被告既受有前開
    利益，於其所受利益之限度內，仍應償還其所受之利益，爰
    依票據法第22條第4 項之規定提起本訴等情。並聲明：(一)被
    告應給付原告626,000 元，及自起訴狀繕本送達被告之翌日
    起至清償日止，按週年利率5 ％計算之利息。(二)願供擔保請
    准宣告假執行。
三、被告則以：系爭支票雖為被告所簽發，惟係於93年間向原告
    購貨所簽發，並非支付系爭貨物之貨款，而原告迄未交貨，
    被告自無給付票款之必要。又縱認系爭支票係被告於91 年5
    月至10月間，向原告購買系爭貨物所支付之貨款，然原告當
    時並未交付等值之系爭貨物予被告，被告亦未受有任何利益
    ，原告之請求並無理由等語，資為抗辯。並聲明：(一)原告之
    訴駁回。(二)如受不利判決，願供擔保請准免為假執行之宣告
    。
四、兩造不爭執之事項：
（一）原告因出售系爭貨物而執有被告簽發如附表所示之系爭支
      票6 紙，屆期經原告提示後均因存款不足而未獲清償，且
      系爭支票所載之債權已罹於時效而消滅。
（二）原告前就系爭貨物對於被告及訴外人即被告之妻戴林月嬌
      向本院提起給付票款之訴，請求被告及戴林月嬌連帶給付
      票款700 萬元及法定遲延利息，經本院高雄簡易庭以93年
      度雄簡字第1757號判決原告全部勝訴，被告不服提起上訴
      後，經本院以93年度簡上字第325 號判決駁回上訴而確定
      。
五、本件之爭點即在於：(一)系爭支票是否為被告購買系爭貨物所
    支付之部分貨款？(二)原告有無交付系爭貨物予被告，致被告
    因系爭支票之票據債權罹於時效消滅而受有利益？爰分述本
    院之判斷如下：
（一）系爭支票是否為被告購買系爭貨物所支付之部分貨款？
      原告主張被告自91年5 月起至同年10月止，陸續向原告購
      買共價值7,801,397 元之系爭貨物，而就其中部分貨款，
      被告簽發系爭支票支付，惟屆期經提示後均因存款不足而
      未獲兌現等情，業據提出如附表所示之支票6 紙及退票理
      由單為證（見本院訴字卷第19至24頁）。而被告對於系爭
      支票為其所簽發乙節並不爭執，惟抗辯系爭支票之發票日
      均為93年，乃於93年間購貨所簽發，並非支付系爭貨物之
      貨款云云。然查，被告前因向原告購買系爭貨物，而與其
      妻戴林月嬌共同簽發面額700 萬元之本票1 紙交予原告，
      經原告向其提起給付票款之訴，於本院高雄簡易庭以93年
      度雄簡字第1757號事件審理中，被告已明確表示系爭支票
      是當時向原告購買文蛤時所支付之款項，僅抗辯已向他人
      購買文蛤交原告抵償帳款等語（見本院93年度雄簡字第17
      57號卷第104 頁），此經本院調取上開卷宗查核屬實，且
      其事後已對於原告係因出售系爭貨物而持有系爭支票表示
      不爭執（見本院訴字卷第46頁），足見被告所辯系爭支票
      並非購買系爭貨物所支付之貨款云云，即無依據，不足採
      取。是原告主張系爭支票係支付系爭貨物之部分貨款乙節
      ，應堪採取。
（二）原告有無交付系爭貨物予被告，致被告因系爭支票之票據
      債權罹於時效消滅而受有利益？
    1.原告主張被告受有系爭支票票款之利益，被告則以當時原
      告並未交付系爭貨物予被告，並未受有任何利益等語置辯
      。經查，原告主張自91年5 月起至同年10月止，陸續交付
      被告價值共7,801,397 元之系爭貨物等情，業據其於本院
      93年度雄簡字第1757號給付票款事件中，提出被告簽收系
      爭貨物之估價單為證（見本院93年度雄簡字第1757號卷第
      76至97頁），且被告對其於上開期間確有自原告收受系爭
      貨物之事實，已於該事件中自認在卷（見同上卷第103 頁
      ），此經本院調取上開卷宗核閱無訛，而被告對於前開估
      價單所載系爭貨物業經被告簽收之事實，亦不爭執（見本
      院訴字卷第45頁），足認原告主張被告確有收受系爭貨物
      之事實，尚非無據，應可採取，被告抗辯並未收受系爭貨
      物云云，則無所據，自無足採。
    2.按票據上之債權，雖依本法因時效或手續欠缺而消滅，執
      票人對於發票人或承兌人，於其所受利益之限度內，得請
      求償還，票據法第22條第4 項定有明文。又所稱之利益，
      係指發票人或承兌人於原因關係或資金關係上所受之利益
      （代價）而言（最高法院88年度台上字第3181號裁判要旨
      參照）。本件系爭支票之發票日期均在93年1 、2 月間，
      惟執票人即原告係於94年11月25日始向本院提起本件訴訟
      ，此有原告之起訴狀可憑，其對於發票人即被告之票據上
      權利，業已罹於票據法第22條第1 項之短期時效而消滅乙
      情，並為兩造所不爭執（見本院訴字卷第46頁）。而系爭
      貨物之貨款共計7,801,397 元，為兩造所不爭執，原告已
      就其中700 萬元部分之請求獲得勝訴判決，有本院93年度
      雄簡字第1757號及93年度簡上字第325 號判決附卷可稽，
      另就其中20萬元部分，被告所交付面額各10萬元之支票2
      紙，業經原告背書轉讓他人，此據原告陳明在卷（見本院
      訴字卷第32頁），自應認已獲受償，至原告固表示該票款
      係原告交付被告款項而兌現云云，亦係兩造另成立借貸或
      其他法律關係，而不得認原告此部分未獲清償。則上開貨
      款於扣除該700 萬元、20萬元後，被告尚有601,397 元未
      為給付，此部分自屬被告所受之利益。準此，原告依上開
      規定，請求被告於其所受利益限度內，償還601,397 元部
      分，自屬有據，至於其餘部分，原告主張被告受有利益，
      不足採取。
六、綜上所述，原告本於票據法第22條第4 項之規定，請求被告
    給付原告601,397 元，及自起訴狀繕本送達被告之翌日即94
    年12月13日起至清償日止，按週年利率5 ％計算之利息，為
    有理由，應予准許。至逾此部分之請求，則屬無據，自應駁
    回。
七、兩造陳明願供擔保聲請宣告假執行或免為假執行，就原告勝
    訴部分，經核合於法律規定，爰分別酌定相當之擔保金額併
    予准許之；至原告敗訴部分，其假執行之聲請即失所依附，
    應予駁回。
八、本件事證已臻明確，兩造其餘攻擊及防禦方法，核與判決結
    果不生影響，爰不逐一論述，併此敘明。
九、據上論結，本件原告之訴為一部有理由、一部無理由，依民
    事訴訟法第79條、第390 條第2 項、第392 條第2 項，判決
    如主文。
中    華    民    國    95    年     4    月    13    日
                  民事第五庭審判長法  官  魏式璧
                                  法  官  方錦源
                                  法  官  吳俊龍
正本係照原本作成。
如不服本判決，應於送達後20日內，向本院提出上訴狀並表明上
訴理由，如於本判決宣示後送達前提起上訴者，應於判決送達後
10日內補提上訴理由書（須附繕本）。
中    華    民    國    95    年     4    月    13    日
                                  書記官  馮欽鳳
┌───────────────────────────────────┐
│附表：                                                                │
├──┬────┬─────┬─────┬──────┬────┬───┤
│編號│發 票 人│面額（新台│票      號│發   票   日│付款銀行│帳  號│
│    │        │幣）      │          │            │        │      │
├──┼────┼─────┼─────┼──────┼────┼───┤
│01  │乙○○  │100,000元 │GA0000000 │93年1 月20日│合作金庫│5227-2│
│    │        │          │          │            │新興分行│      │
├──┼────┼─────┼─────┼──────┼────┼───┤
│02  │同  上  │100,000元 │GA0000000 │93年1 月25日│同    上│同上  │
├──┼────┼─────┼─────┼──────┼────┼───┤
│03  │同  上  │100,000元 │GA0000000 │93年1 月30日│同    上│同上  │
├──┼────┼─────┼─────┼──────┼────┼───┤
│04  │同  上  │100,000元 │GA0000000 │93年2 月5 日│同    上│同上  │
├──┼────┼─────┼─────┼──────┼────┼───┤
│05  │同  上  │100,000元 │GA0000000 │93年2 月10日│同    上│同上  │
├──┼────┼─────┼─────┼──────┼────┼───┤
│06  │同  上  │126,000元 │GA0000000 │93年2 月15日│同    上│同上  │
└──┴────┴─────┴─────┴──────┴────┴───┘


司法院資訊處製作；財團法人民間司法改革基金會備份。
